【裁判字號】    97,醫上訴,6
【裁判日期】    981110
【裁判案由】    過失致死
【裁判全文】
臺灣高等法院刑事判決                 97年度醫上訴字第6號
上  訴  人
即  被  告  甲○○
選任辯護人  黃清濱律師
            吳旭洲律師
            余盈鋒律師
上列上訴人因過失致死案件，不服台灣台北地方法院九十六年醫
訴字第一０號，中華民國九十七年六月六日第一審判決（起訴案
號：台灣台北地方法院檢察署九十六年度偵字第五０六０號），
提起上訴，本院判決如下：
    主  文
原判決撤銷。
甲○○無罪。
    理  由
一、公訴意旨略以：上訴人即被告甲○○本為外科醫師，現為安
    法診所（設台北市大安區○○○路○段九七號二七樓）之院
    長，經營安法診所約十年，經營之安法診所對外宣稱高科技
    健康管理，診所服務項目包含延緩老化、預防疾病，並屢屢
    接受媒體專訪，宣稱其從事預防醫學之研究與服務，向會員
    收取高額之費用，並特別強調其專業且個人專屬預防老化及
    疾病之服務，為從事預防疾病及醫療業務之人。柳台生（民
    國五十二年五月二十五日生）任職於外商公司，擔任高級主
    管，工作壓力極大，於九十一年一月間，聞被告安法診所之
    前開訊息，如獲至寶，雖然費用昂貴，仍立即簽約成為會員
    ，取得安法診所交付之「柳台生先生健康存摺」，乙○○亦
    因配偶有價格優惠，同時加入為會員，自此將健康檢查及大
    小不適均求助於安法診所，自九十一年間一月起至九十四年
    五月十六日（起訴書誤植為五月三十一日）連續三年期間，
    均為安法診所之會員，繳費逾新台幣（下同）一百五十萬元
    ，被告本其預防醫學醫師之職責，本應履行其對於會員之承
    諾，針對每個會員之家族病史，找出遺傳性疾病因子，並就
    會員之身體狀況，隨時注意監測會員之身體健康狀況，為其
    設計專屬之健康檢查項目，提供預防咨詢服務，詎其明知柳
    台生為年逾三十五歲之亞裔成年男子，父兄皆罹患肝癌過世
    ，且於出生時即自母體垂直感染成為Ｂ肝帶原者，且美國疾
    病管制局官方網頁上供所有醫護人員及相關政府機構下載之
    醫師與患者之Ｂ型肝炎指南（二００三年）報告上明確指出
    ，未經監測或治療之Ｂ型肝炎帶原者，有高達四分之一的人
    會罹患肝癌死亡，Ｂ型肝炎帶原者必須每六個月接受血液轉
    胺脢（ALT或SGPT）及AFP肝癌檢查，且應每年一次肝臟超音
    波檢查，少了任何一種檢查均有可能導致肝癌誤診，如有持
    續性肝臟損傷之情形，則應安排接受口服藥或干擾素之治療
    ，減少肝臟進一步損傷及患上肝癌之風險。被告身為柳台生
    之疾病預防之健康醫師，對於柳台生之於九十一年一月二十
    六日在該診所健檢時其HbsAg(+)即已高達六百一十七點四，
    其鐵蛋白則為三百四十一點七ng/ml，顯示其身體在發炎之
    狀態，必須嚴密監控其肝臟負擔，注意其肝臟是否有持續性
    損傷，有必要安排每四至六個月AFP及GPT檢查，竟疏未注意
    ，僅在柳台生每年度繳交會員費用二十五萬元後，安排一次
    制式健康檢查，而柳台生於九十三年六月十六日在安法診所
    健檢結果，其腹部超音波顯示有輕度脂肪肝，肝臟右葉有一
    個零點六公分的囊腫，其生化檢驗鐵蛋白達四百七十六點一
    ng/ml（參考值十～三百二十二ng/ml） ，其GPT達三十九U/
    L（參考值十～四十U/L） ，而其Ｂ肝抗原ＨbsAg(+)三百三
    十一點零二（參考值負二點零），明顯顯示出身體嚴重發炎
    ，且其Ｂ肝病毒活躍，發炎部位可疑為肝臟，被告自應嚴加
    注意，有必要時甚且應安排轉診專科醫師，詎被告竟對於柳
    台生肝臟負荷過重之情形未予注意，以致柳台生於九十四年
    五月十六日契約屆滿時尚未及續約時，即於九十四年六月九
    日發生劇烈腹痛，並於同年月十一日前往天主教耕莘醫院（
    下稱耕莘醫院），始發覺罹患慢性Ｂ型病毒性肝炎肝癌，經
    剖腹切除膽囊、部分肝臟及腫瘤治療，腫瘤切片呈一大片棕
    色且組織壞死，腫瘤約七×五點五×五公分大小，出院診斷
    係因多發性肝癌及腹腔內多處腫瘤破裂出血，並於同年七月
    二日出院，出院後分別於同年八月一日至同月八日、九月十
    九日至二十六日二度到和信治癌中心醫院腫瘤內科住院治療
    ，於同年十一月二十一日至同年月二十五日、同年十二月三
    日至十四日、九十五年二月八日至同年月十五日在台灣大學
    附設醫院入院治療，於同年月十五日因病危自動出院中因肝
    癌死亡。因認被告涉犯行法第二百七十六條第二項之業務過
    失致死罪嫌。
二、本件公訴人認被告涉犯上揭罪嫌，要以被告之供述、告訴人
    乙○○指訴、安法診所網站擷取列印之文宣、美國史丹佛大
    學亞裔肝病中心（Asia Liver Center）網站列印資料 、柳
    台生會費繳納收據、柳台生健康存摺影本、柳台生於安法診
    所之檢查報告、耕莘醫院病歷影本、手術報告、病理報告、
    行政院衛生署醫事審議委員會鑑定書、證人李育賢、冉祥俊
    證述等為主要論據。
三、按犯罪事實應依證據認定之，無證據不得認定犯罪事實；不
    能證明被告犯罪者，應諭知無罪之判決，刑事訴訟法第一百
    五十四條第二項、第三百零一條第一項分別定有明文。再事
    實之認定應憑證據，如未能發現相當證據，或證據不足以證
    明，自不能以推測或擬制之方法，為裁判之基礎。又認定不
    利於被告之事實，需依積極證據，茍積極證據不足為不利於
    被告事實之認定時，即應為有利於被告之認定，更不必有何
    有利之證據。且刑事訴訟上證明之資料，無論其為直接證據
    或間接證據，均須達於通常一般人均不致於有所懷疑，而得
    確信其為真實之程度，始得據為有罪之認定，若其關於被告
    是否犯罪之證明未能達此程度，而有合理性懷疑之存在，致
    使無從形成有罪之確信，根據「罪證有疑，利於被告」之證
    據法則，即不得遽為不利被告之認定，其以情況證據（即間
    接證據）斷罪時，尤須基於該證據在直接關係上所可證明之
    他項情況事實，本乎推理作用足以確證被告有罪，方為合法
    ，不得徒憑主觀上之推想，將一般經驗上有利被告之其他合
    理情況逕予排除（最高法院七十六年台上字第四九八六號、
    三十二年度上字六七號判例意旨參照），合先敘明。
四、又被告以外之人於審判外之言詞或書面陳述，除法律有規定
    者外，不得作為證據；又被告以外之人於審判外之陳述，雖
    不符合同法第一百五十九條之一至第一百五十九條之四之規
    定，但經當事人於審判程序同意作為證據，法院審酌該言詞
    陳述或書面陳述作成時之情況，認為適當者，亦得為證據。
    當事人、代理人或辯護人於法院調查證據時，知有第一百五
    十九條第一項不得為證據之情形，而未於言詞辯論終結前聲
    明異議者，視為有前項之同意，刑事訴訟法第一百五十九條
    第一項及第一百五十九條之五分別定有明文。本判決下列所
    引用之各該被告以外之人於審判外之陳述（包含書面陳述）
    ，雖屬傳聞證據，惟當事人於本院審判期日中表示同意作為
    證據方法而不予爭執，本院審酌上開證據資料製作時之情況
    ，尚無違法不當及證明力明顯過低之瑕疵，亦認為以之作為
    證據應屬適當。揆諸前開規定，爰依刑事訴訟法第一百五十
    九條之五規定，認前揭證據資料均有證據能力，先予敘明。
五、訊據被告固不否認柳台生於九十一年一月至九十四年五月間
    加入安法診所成為會員，並定期接受各項檢查，且柳台生於
    加入該診所成為會員時即在「健康檢查身體狀況問卷表」內
    寫明已罹患Ｂ型肝炎，其於九十一年一月二十六日在該診所
    健檢時HbsAg(+)值即已高達六百一十七點四，為Ｂ型肝炎帶
    原者，另其僅於每年續約時安排柳台生進行一次制式之檢康
    檢查時進行甲型胎兒蛋白（AFP）及超音波檢查等情， 惟否
    認有何業務過失致人於死之犯行，辯稱：我是醫生我遵照醫
    療常規執行醫療業務，我不能因為收費比較高，所以去做更
    密集檢查，怎樣才算是密集，醫生要有一個準則，我們診所
    不是針對Ｂ型肝炎，我們所有作為都是依照醫療常規，衛生
    署判定都是遵照國內外經驗法則去定的規則，所謂「彩色人
    生」是一個看的訊息而已，並非醫療常規，我們所有做的是
    針對醫療常規，也不是衛生署寫的，在原審判決當中，所指
    衛生署這樣規定不合法理，彩色人生才是所謂法理，這樣會
    造成醫生困擾，衛生署的鑑定都有國外文獻佐證等語（見本
    院卷第一三０頁反面）。經查：
  (一)被告對外以其所經營之安法診所具有高科技健康管理，擁有
    一流醫療團隊，提供整體醫療服務，並有嚴密完整的生化檢
    驗，以百餘項儀器、血液檢查，精確找出身體的問題所在，
    每位客人有自己專屬的醫療人員照護，完整掌握客人身體狀
    況，以及個人化的健康資產管理，透過精密的檢查，醫師詳
    細問診、觸診，找出身體失衡問題，監控身體的發炎狀態，
    做好健康管理，預防疾病發生，並提供健康檢測與保養定期
    健檢，以及將進行癌症篩檢與致癌病毒檢查等服務，且柳台
    生為Ｂ型肝炎帶原者，知悉安法診所之前開訊息後，即自九
    十一年間一月起至九十四年五月十六日連續三年期間，簽約
    加入會員，第一年時先繳納五萬元檢查費用及二十六萬六千
    元之年度會費，以後每年續約均繳納二十五萬元之會費，至
    九十四年五月十六日契約終止日止，其並在「健康檢查身體
    狀況問卷表」內寫明已罹患Ｂ型肝炎，且於九十一年一月二
    十六日在該診所健檢時，柳台生的Ｂ肝抗原HbsAg(+)值即已
    高達六百一十七點四，為Ｂ型肝炎帶原者，另被告僅於每年
    續約時安排柳台生進行一次制式之健康檢查時進行甲型胎兒
    蛋白（AFP）及超音波檢查等情 ，有安法診所網站介紹列印
    一紙、柳台生九十一年一月二十六日於安法診所之檢查報告
    、健康檢查身體狀況問卷表、安法診所之年度療程確認書等
    文件附卷可稽（見他字卷第六、六四頁反面，原審卷(一)第四
    三、四四、一八０至一八三頁），復與證人乙○○於原審證
    述相符（見原審卷(一)第一六一至一六七頁）。是被告上開供
    述，核與事實相符。又柳台生於上開時間在耕莘醫院手術後
    所作之檢查，其出院診斷係因多發性肝癌及腹腔內多處腫瘤
    破裂出血，於九十四年八月一日進入和信醫院治療後，該醫
    院診斷確認其係罹患原發性肝癌，後因肝癌而於九十五年二
    月十五日死亡之事實，有耕莘醫院出院病歷摘要、和信醫院
    乙種診斷證明書及柳台生死亡證明書附卷可稽（見他字卷第
    三０、三六、四五頁），均足認為真實。
  (二)臺灣臺北地方法院檢察署檢察官將九十六年度偵字第五０六
    ０號卷（含九十五年他字第七一七二號、和信治癌中心醫院
    柳台生病歷），連同台灣台北地方法院九十六年度偵字第五
    ０六０號安法診所函（安法字第九六０六二六號）、國立台
    灣大學醫學院附設醫院函（校附醫秘字第０九六０二０七０
    五０號）、財團法人天主教耕莘醫院函（耕醫病歷字第０九
    六００七００四八號）、和信治癌中心Ｘ光片二十張、天主
    教耕莘醫院Ｘ光片二張、聯安診所Ｘ光片十一張、和信治癌
    中心Ｘ光片十一張等資料送行政院衛生署醫事審議委員會，
    就下列事項進行鑑定：(1)肝癌之高危險群指標為何？(2)防治
    肝癌應注意之家族病史所指「家族」之範圍為何？是否包括
    外祖父母？(3)如屬肝癌之高危險群，應多久健檢一次？應檢
    查之項目為何？(4)本件柳台生是否屬肝癌之高危險群？健康
    檢查一年一次間隔是否過久？其檢查項目是否不足？(5)柳台
    生之肝癌是否因原發性？依病歷資料推斷，其肝癌發展至發
    現時已經多久？(6)血液中鐵蛋白過高（九十一年三百四十一
    點七、九十三年四百七十六點一），是否顯示肝功能有疑慮
    ，應作其他追蹤檢查？如是，應作何項檢查？(7)柳台生之肝
    癌如提早發現，是否治療之可能性較高？該審議委員會就上
    開事項之鑑定意見為：(1)肝癌在下列情況屬高危險群：Ｂ
    型肝癌帶原者男性≧四十五歲肝硬化患者有肝癌家族史
    。本案病人不屬於肝癌之高危險群。(2)本案和Ｂ型肝炎有關
    ，若以Ｂ型肝炎為肝癌致癌原因而言，傳染途徑大都經由生
    產時母子垂直感染，故與Ｂ型肝癌相關肝癌「家族」之範圍
    應包括外祖母、母親，加上病人本身兄弟姊妹。(3)參照行政
    院衛生署實證醫學專案小組建議原則，肝癌之高危險群檢查
    項目包括肝癌指數胎兒蛋白（AFP） ，及腹部超音波來篩檢
    肝癌。綜合各文獻可以整理出檢查胎兒蛋白篩檢肝癌之原則
    如下：肝癌（Hepatoma）—定期檢查、Ｂ型或Ｃ型肝炎帶原
    者合併肝硬化—三～六個月檢查一次、Ｂ型或Ｃ型肝炎帶原
    者＋男性≧四十五歲—半年一次、Ｂ型或Ｃ型肝炎帶原者＋
    家族肝癌史—半年一次、Ｂ型或Ｃ型肝炎帶原者＋合併慢性
    肝炎—半年一次、任何原因引起的肝硬化—半年一次、健康
    Ｂ或Ｃ肝帶原者—半年或一年一次、非Ｂ、非Ｃ，酒癮，有
    肝硬化—半年一次、非Ｂ、非Ｃ，酒癮，無肝硬化—不需篩
    選。根據國外文獻也有學者提出Ｂ型肝炎健康帶原者，年紀
    超過三十五歲 ，及具有家族史患者每年追蹤肝功能（ALT）
    及胎兒蛋白（AFP） 。(4)按照Ｂ型肝炎帶原者在下列情況屬
    高危險群條件：Ｂ型肝癌帶原者男性≧四十五歲（病人為
    四十三歲）肝硬化患者（病人未有肝硬化）有肝癌家族
    史（外祖父為肝癌）。本案病人為Ｂ型肝炎帶原者，未符合
    其中任何乙項，不屬於肝癌高危險群。健康檢查一年一次間
    隔是否過久？按照問題三回答資料顯示，行政院衛生署實證
    醫學專案小組建議Ｂ型肝炎帶原者每半年或一年一次胎兒蛋
    白（AFP）檢驗，然國外也有學者建議每年追蹤肝功能（GPT
    ）及胎兒蛋白（AFP） 。其檢查項目是否不足？至於腹部超
    音波部分文獻顯示，在Ｂ型肝炎帶原者合併肝硬化者需六個
    月做一次，無肝硬化者一年一次 。AFP之檢查則肝硬化病人
    每三～六個月一次，無肝硬化者六～十二個月一次。(5)依照
    病理報告顯示應為原發性肝癌（參考和信治癌中心醫院報告
    ），其肝癌發生至發現時約多久，按照目前已知肝癌細胞的
    增生是多樣性的，肝癌細胞的倍增時間從一個月到十九個月
    不等，平均約四～六個月。因此，本案實難估算肝炎發生至
    發現時相隔多久。(6)血鐵蛋白升高是一種非特異性（non-sp
    ecific）反應，任何發炎反應皆有可能造成血中鐵蛋白過高
    ，如酒精性肝病、非酒精性脂肪肝、血鐵沉著症、溶血性貧
    血、淋巴癌、大血球性貧血等，近年研究指出和糖尿病、腦
    中風也有相關，並非單指肝功能異常，因此血鐵蛋白升高必
    須全般性評估。(7)對於肝癌而言，早期發現早期治療對於存
    活率能大幅提昇。在國外大型研究顯示小於二公分以下五年
    存活率為六十點五％，二至五公分為三十九點三％，大於五
    公分則降為二十六點八％。此有行政院衛生署九十六年十一
    月六日衛署醫字第０九六０二一六０七六號書函暨檢附之行
    政院衛生署醫事審議委員會編號0000000號鑑定書在
    卷可按（見偵卷第五０至五五頁）。
  (三)本院再將柳台生於和信治癌中心醫院、安法診所、國立台灣
    大學附設醫院、天主教耕莘醫院就醫之完整病歷（包括住院
    之醫囑單、病程紀錄、護理紀錄、手術紀錄、手術同意書、
    檢驗檢查報告、超音波片及Ｘ光、電腦斷層（CT）之影像光
    碟或沖洗片）及其他相關卷證，送行政院衛生署醫事審議委
    員會補充鑑定：(1)醫學上對於肝癌之篩檢，其中關於甲型胎
    兒蛋白（AFP）以及超音波檢查之篩檢頻率原則， 是否會隨
    醫療機構收費標準之不同而有所差？若有差異，其依據為何
    ？(2)抽血檢查甲型胎兒蛋白（AFP） 對於肝癌之準確率為何
    ？有無偽陰性之可能？在醫學上， 是否抽血檢驗AFP即可發
    現肝癌？(3)對於開刀檢體，病理上切片之ＰＡＰstains，若
    檢查結果呈現ＣＫ７focally＋（陽性），而AFP－（陰性）
    ，則其代表之意義為何？(4)本件病患在「健康檢查身體狀況
    問卷表」內寫明已罹患Ｂ型肝炎，並於九十一年一月二十六
    日在系爭診所健檢時，其Ｂ肝抗原HbsAg(+)值為六百十七點
    四，則被告醫師嗣後對該病患「 甲型胎兒蛋白（AFP）與腹
    部超音波」之檢查密度，是否符合醫療常規？(5)財團法人肝
    病防治學術基金會所編印「Ｂ肝帶原者彩色人生手冊」載，
    「Ｂ型肝炎帶原者，肝功能持續六個月，在穩定情況下約每
    三個月抽血檢查肝功能及胎兒蛋白，每半年到一年做一次超
    音波檢查」，此檢查頻率是否屬醫療常規？該審議委員會就
    上開事項之鑑定意見為：(1)對於肝癌之篩檢甲型胎兒蛋白（
    AFP）以及超音波檢查之篩檢頻率原則， 並不會隨醫療機構
    收費標準之不同而有所差異。 (2)AFP可以篩檢肝癌，但以常
    用標準值二十ng/ml為正常值上限， 其敏感度僅約五十四％
    ，並有偽陰性之可能， 亦即在醫學上不能單靠抽血檢驗AFP
    即可發現肝癌。(3)根據文獻２內文描述細胞間絲相關蛋白質
    （cytokeratins,CK ）一般用於鑑別上皮細胞來源之腫瘤標
    記，成人肝細胞表現CK8及CK18， 膽管上皮細胞表現CK7，8
    ，18及19。大部分肝癌細胞CK7及20為陰性， 但也有部分報
    導顯示肝癌細胞CK7為陽性（文獻４）。AFP是一種肝細胞分
    泌之腫瘤蛋白，據（文獻５）報導在肝癌組織中陽性率約二
    ％～六十一％，其表現是否與腫瘤惡性程度（ grade）有關
    ，愈高度惡性其陽性率愈高， 故AFP陰性並不能完全排除肝
    癌可能性。 但是AFP陽性也有可能在下列情況出現，例如肝
    炎、肝硬化、局部結節增生（文獻６）。(4)Ｂ型肝炎表面抗
    原（HBsAg），在急性感染之潛伏期即可檢測到，HBsAg同時
    也是慢性帶原者之主要血清標記。 甲型胎兒蛋白（AFP）與
    腹部超音波之檢查密度頻率和其是否為高危險群有關 ， 和
    HBsAg(+)值高低無關。按照Ｂ型肝炎帶原者在下列情況屬高
    危險群：男性≧四十五歲（本案為四十三歲）肝硬化患
    者（病人未有肝硬化）有肝癌家族史（外祖父為肝癌）。
    依據行政院衛生署實證醫學專案小組建議，Ｂ型肝炎健康帶
    原者每半年或一年一次胎兒球蛋白（AFP）檢驗。 至於腹部
    超音波部分文獻顯示在Ｂ型肝炎帶原者合併肝硬化者須六個
    月做一次，無肝硬化者則一年一次，符合醫療常規。(5)參照
    行政院衛生署實證醫學專案小組建議原則，肝癌之高危險群
    檢查項目包括肝癌指數胎兒球蛋白（AFP）， 及腹部超音波
    來篩檢肝癌。至於腹部超音波部分，文獻顯示在Ｂ型肝炎帶
    原者合併肝硬化者須六個月做一次，無肝硬化者則一年一次
    。故Ｂ型肝炎帶原者，肝功能持續六個月，在穩定情況下約
    每半年或一年一次抽血檢查肝功能及胎兒蛋白，每一年做一
    次超音波檢查即可。此亦有行政院衛生署九十八年九月十四
    日衛署醫字第０九八０二六二四九二號書函暨檢附之行政院
    衛生署醫事審議委員會編號0000000號鑑定書在卷可
    稽（見本院卷第一０一至一０五頁）。
  (四)財團法人肝病防治學術基金會針對Ｂ型肝炎帶原者所印製之
    「Ｂ肝帶原者彩色人生手冊」之衛教常識記載：Ｂ型肝炎帶
    原者有可能轉變成慢性肝炎，進而轉變成肝硬化、肝癌，故
    罹患Ｂ型肝炎者，會因猛爆性肝炎、肝硬化併發症、肝癌而
    死亡，Ｂ型肝炎帶原者發生肝癌比率比非帶原者大一百五十
    倍。Ｂ型肝炎帶原者若超音波檢查正常， 肝發炎指數（GPT
    或ALT、GOP或AST）持續正常超過六個月以上， 就可以稱之
    為「不活動型Ｂ型肝炎帶原者」，或稱為「健康帶原者」；
    發炎指數異常升高達六個月以上的Ｂ型肝炎帶原者，雖然GP
    T（ALT）、GOP（AST）不正常，但是尚未達肝硬化的程度，
    稱之為「慢性Ｂ型肝炎」。一般人俗稱的「肝功能指數」之
    GOT（AST）、GPT（ALT）係「肝細胞變質及壞死指數」，或
    稱為「肝發炎指數」，係用以檢驗肝臟功能有無發炎等狀況
    ，如果指數異常升高達六個月以上的Ｂ型肝炎帶原者，若未
    達肝硬化之程度，則屬「慢性Ｂ型肝炎」，而甲型胎兒蛋白
    （AFP）是診斷肝癌的一項重要指標 ，感染Ｂ型肝炎病毒之
    後有可能產生肝癌，因此確定Ｂ型肝炎帶原之後，必須定期
    檢測血中胎兒蛋白，以期早期發現肝癌，另超音波檢查可以
    偵測出肝臟內的腫瘤，即使小至一公分，只要醫生或技術員
    有足夠的經驗，都可以將之檢測出來，所以腹部超音波已經
    成為篩檢肝癌的一項重要工具，尤其是輕度肝硬化及肝癌的
    患者，肝發炎指數及胎兒蛋白指數可能都在正常範圍之內，
    且毫無症狀，這時可以藉由腹部超音波檢查做到早期發現，
    儘早治療，以期能根治或延緩病情的惡化，得了Ｂ型肝炎需
    完整的肝臟檢查，因Ｂ型肝炎帶原只是表示血液中有Ｂ型肝
    炎病毒存在，不表示目前肝臟的情形，因此需做完整的肝臟
    檢查，包括：肝功能檢查，Ｂ型肝炎標記檢查，甲型胎兒蛋
    白檢查，腹部超音波檢查。另需定期追蹤，因感染Ｂ型肝炎
    病毒之後，就有可能會進入慢性肝炎、肝硬化、肝癌肝病三
    部曲，而在三部曲的演變當中，通常是沒有症狀的，因此，
    一定要定期追蹤檢查，包括抽血檢驗肝發炎指數、甲型胎兒
    蛋白及腹部超音波檢查，對於不活動型之Ｂ肝帶原者，肝功
    能持續正常，超音波檢查正常者，需每半年抽血檢查肝功能
    及甲型胎兒蛋白，至少每一年做一次超音波檢查，對於慢性
    Ｂ型肝炎帶原者，肝功能持續六個月在穩定情況下，約每三
    個月抽血檢查肝功能及甲型胎兒蛋白，每半年到一年做一次
    超音波檢查（原文記載：Ｂ型肝炎帶原者，肝功能持續六個
    月，在穩定情況下約每三個月抽血檢查肝功能及甲型胎兒蛋
    白，語意不詳，應係標點符號位置錯誤），在肝癌的診斷上
    ，超音波可以說是必備的檢驗項目，肝功能正常，胎兒蛋白
    也正常，不表示沒有肝癌，因為在肝癌早期，肝功能指數通
    常是正常的，而早期三公分以下的肝癌，也有三分之一之機
    會胎兒蛋白正常，因此，一定要同時做超音波檢查，才不會
    誤診等情，有行政院衛生署、財團法人肝病防治學術基金會
    針對Ｂ型肝炎帶原者所印製之Ｂ肝帶原者彩色人生手冊在卷
    可稽（見原審卷(二)第二六頁）。
  (五)證人李育賢於偵查中證稱：柳台生九十三年的安法診所腹部
    超音波，是我所執行的。當時他沒有肝硬化也沒有肝實質病
    變或異常發現等語（見他字卷第四一一至四一五頁）。
  (六)證人冉祥俊於偵查時證稱：柳台生因為有家族直系血親肝癌
    病史，且是Ｂ肝帶原，男性大於四十歲，符合以上狀況，通
    常建議三至六個月檢查一次，安排的檢查是胎兒蛋白及超音
    波檢查等語（見他字卷第四七六頁）。
  (七)綜上，依行政院衛生署醫事審議委員會鑑定結果可知，Ｂ型
    肝炎帶原者有下列情況屬高危險群：男性≧四十五歲（本
    案為四十三歲）肝硬化患者（病人未有肝硬化）有肝癌
    家族史（外祖父為肝癌）。而相關肝癌「家族」之範圍應包
    括外祖母、母親，加上病人本身兄弟姊妹，是本件病人柳台
    生自非屬於高危險群。再參照行政院衛生署實證醫學專案小
    組建議原則，肝癌之高危險群檢查項目包括肝癌指數胎兒球
    蛋白（AFP），及腹部超音波來篩檢肝癌。 而Ｂ型肝炎帶原
    者，肝功能持續六個月，在穩定情況下約每半年或一年一次
    抽血檢查肝功能及胎兒蛋白，每一年做一次超音波檢查即可
    。準此，被告所經營之安法診所僅就柳台生為一年一次之制
    式檢查，尚未違反醫療常規，自難謂有何疏失之處。是被告
    被訴之犯罪事，要屬不能證明。至財團法人肝病防治學術基
    金會所編印「Ｂ肝帶原者彩色人生手冊」載「Ｂ型肝炎帶原
    者，肝功能持續六個月，在穩定情況下約每三個月抽血檢查
    肝功能及胎兒蛋白，每半年到一年做一次超音波檢查」等語
    ，此檢查頻率是否屬醫療常規？業經本院函詢行政院衛生署
    醫事審議委員會鑑定結果，業如前述，是該手冊應僅屬政令
    宣導手冊，自不得以此推翻上揭行政院衛生署實證醫學專案
    小組建議原則，併予敘明。
六、原審失察，遽認被告犯有業務過失致死罪，尚有未合。被告
    上訴指摘原審判決不當，請求撤銷改判，為有理由，自應由
    本院撤銷原審判決，另為被告無罪之諭知。
據上論斷，應依刑事訴訟法第三百六十九條第一項前段、第三百
六十四條、第三百零一條第一項，判決如主文。
本案經檢察官許仲瑩到庭執行職務。
中    華    民    國    98    年    11    月    10    日
                  刑事第十七庭  審判長法  官 趙功恆
                                      法  官 陳世宗
                                      法  官 陳憲裕
以上正本證明與原本無異。
如不服本判決，應於收受送達後10日內向本院提出上訴書狀，其
未敘述上訴之理由者並得於提起上訴後10日內向本院補提理由書
（均須按他造當事人之人數附繕本）「切勿逕送上級法院」。
                                      書記官 張玉如
中    華    民    國    98    年    11    月    10    日


司法院資訊處製作；財團法人民間司法改革基金會備份。
